【裁判字號】    97,訴,1493
【裁判日期】    980422
【裁判案由】    強盜等
【裁判全文】
臺灣臺南地方法院刑事判決              97年度訴字第1493號
公  訴  人  臺灣臺南地方法院檢察署檢察官
被      告  戊○○
選任辯護人  陳旻沂律師
被      告  庚○○
選任辯護人  江信賢律師
            熊家興律師
            曾靖雯律師
被      告  甲○○
指定辯護人  本院公設辯護人余訓格
上列被告等因強盜等案件，經檢察官提起公訴（97年度偵字第74
64號），本院判決如下：
    主  文
戊○○、甲○○、庚○○共同以強暴剝奪人之行動自由，均累犯
，戊○○處有期徒刑陸月，庚○○處有期徒刑伍月，甲○○處有
期徒刑肆月，如易科罰金，均以新臺幣壹仟元折算壹日。
    事  實
一、戊○○前因違反肅清煙毒條例案件，經臺灣高等法院高雄分
    院以83年度上訴字第3348號判處有期徒刑12年8月，褫奪公
    權6年確定，於90年3月9日假釋付保護管束，96年3月8日保
    護管束期滿未經撤銷假釋，視為執行完畢；庚○○前因違反
    槍砲彈藥刀械管制條例案件，經本院於民國95年4月14日以
    95年度訴字第283號判處有期徒刑6月確定，於同年7月12日
    易科罰金執行完畢；甲○○前因違反肅清煙毒條例案件經屏
    東地方法院以83年度訴字第457號、94年度訴字第762號分別
    判處有期徒刑3年8月、5年確定在案，兩罪接續執行，於88
    年7月29日假釋付保護管束，92年7月17日保護管束期滿未經
    撤銷假釋，視為執行完畢。
二、緣戊○○經從事中國女子婚姻仲介之丁○○、丙○○介紹中
    國女子黃翠平結婚並支付仲介費用新臺幣（下同）20萬元及
    代黃翠平支付仲介費用約10萬元，詎黃翠平來臺後不久，即
    不知去向，戊○○認受丁○○、丙○○詐騙，因而履次要求
    丁○○、丙○○共同賠償其因本次婚姻所支出之費用，然丁○○與丙○○均避不見面。適戊○○得知乙○○（另經臺灣
    臺南地方法院檢察署檢察官為不起訴處分）亦同此遭遇，戊○○為了使丁○○、丙○○出面商議賠償損失，乃與乙○○
    共同基於妨害自由之犯意聯絡，由乙○○依商議結果，佯稱
    尚有友人欲娶中國女子為由，誘使丁○○、丙○○見面，戊○○則邀集與其有共同犯意聯絡之友人庚○○、甲○○及另
    1名真實姓名年籍均不詳之成年男子（以下簡稱甲男）一同
    前往，以防止丁○○、丙○○脫逃。嗣乙○○即與丁○○、
    丙○○約定於97年4月22日21時許在臺南縣麻豆鎮○○○○
    道下「統聯客運公司」前見面，並由乙○○駕車搭載庚○○
    抵達前述「統聯客運公司」前與丁○○、丙○○（乘坐車牌
    號碼0095-JX號小客車）會合，乙○○乃向丁○○、丙○○
    誆稱欲娶中國新娘之友人在臺南縣麻豆鎮小埤里牌樓等候（
    以下簡稱小埤里牌樓），丁○○復駕車隨乙○○、庚○○抵
    達小埤里牌樓，同時甲○○亦已駕駛車牌號碼6W-1233號自
    小客車載戊○○及甲男抵達現場，丁○○下車後，戊○○和
    甲男即分自丁○○左右兩側挾夾丁○○乘坐上甲○○所駕駛
    之小客車後座，並分坐在丁○○左右兩側，甲○○則向丁○○嚇稱要其乖乖坐好，甲男另持鐵狀不物體（未據扣案）抵
    住丁○○左後腰，並對丁○○恫稱：「槍走火的話，我不知
    道」等語，使丁○○心生畏懼，致生危害於生命安全；另一
    方面，庚○○則坐上丙○○所乘坐之前揭小客車，向丙○○
    稱：「安靜坐在車上，不要出聲，不然就開槍，讓你死的很
    難看」等語，使丙○○心生畏懼，戊○○等人共同以此強暴
    、恐嚇方式剝奪丁○○、丙○○之行動自由，嗣眾人抵達港
    尾里公墓，戊○○即開口向丁○○索取100萬元，以賠償其
    迎娶大陸新娘花費之損失，惟遭丁○○拒絕，戊○○和庚○○乃向丁○○恫稱：「如果錢不拿出來，就要你死，坑已經
    挖好了」、「錢不要了，把丁○○的腳打斷，1隻腳10萬元
    」等語，甲男則出示鐵製工具嚇稱：「不要跑，否則要開槍
    」等語。戊○○復基於傷害之犯意，持長約30公分之電擊棒
    或徒手打丁○○左頭部、臉部、身體、腳部及丙○○頭部，
    致丁○○受有頭部外傷併顏面及頭皮擦傷、背挫傷、右上臂
    挫傷、左前臂擦傷、左大腿挫傷等傷害，丙○○則受有頭部
    外傷併頭皮血腫、右眼瞼擦傷等傷害。嗣經丁○○一再向戊○○請求後，雙方議定以戊○○支付之款項即30萬元作為賠
    償數額後，甲○○另提議應由丁○○、丙○○書寫小客車讓
    渡書及簽發30萬元之本票以供擔保，戊○○則要求丁○○、
    丙○○將當日所駕駛之0095-JX號小客車作為抵押，甲○○
    則擬寫內容為「本人因積欠戊○○新臺幣參拾萬元正，願意
    以車牌號碼0095-JX做為抵押。並簽發一紙本票參拾萬元正
    。但本人丁○○若退還戊○○參拾萬元正，戊○○應無條件
    歸還車輛及本票。本人丁○○並在民國97年4月25日前歸還
    本票金額，若未歸還，車輛交由戊○○處理」之小客車讓渡
    書，並拿出其所攜帶之空白本票1紙，要求丁○○簽發面額
    30萬元本票，戊○○及庚○○則在旁嚇稱：「若不簽的話，
    要給你死」等語，致使丁○○、丙○○心生畏懼，乃在該債
    權車輛抵押書本人欄位簽名及按指印，丁○○並簽發面額30
    萬元之本票1紙。嗣由甲○○駕駛車牌號碼6W-1233號自小客
    車搭載丁○○、戊○○及甲男，庚○○則駕駛車牌號碼0095
    -JX號自小客車搭載丙○○、丁○○，另乙○○獨自駕車相
    偕離去，行經臺南縣學甲鎮附近，因乙○○與丁○○、丙○○同住臺南縣鹽水鎮，遂改由乙○○駕車搭載丁○○、丙○○返家，庚○○則將車牌號碼0095-JX號自小客車開往新樓
    醫院停車場停放。總計戊○○、庚○○、甲○○與乙○○、
    甲男等人自小埤里牌樓處起剝奪丁○○、丙○○之行動自由
    至乙○○將其等載返家，共計妨害其等自由約2小時。
三、案經丁○○、丙○○訴由臺南縣警察局麻豆分局報告臺灣臺
    南地方法院檢察署檢察官偵查起訴。
    理  由
壹、程序部分：
  一、證人丁○○、丙○○於警詢之供述，屬被告以外之人審判
      外之言詞陳述，被告戊○○、庚○○、甲○○否認其等供
      述之證據能力，而該等證人於本院審理時以證人身分接受
      交互詰問後，認其於警詢中之供述亦無「具有較可信之特
      別情況」，依刑事訴訟法第159條第1項、第159條之3之規
      範意旨，應認該等證人於警詢中之陳述均無證據能力。
  二、證人庚○○、甲○○、乙○○於警詢之供述，就被告戊○○而言，係屬被告以外之人審判外之言詞陳述，被告戊○○否認其等供述之證據能力，而該等證人於本院審理時以
      證人身分接受交互詰問後，認其於警詢中之供述亦無「具
      有較可信之特別情況」，依刑事訴訟法第159條第1項、第
      159條之3之規範意旨，應認該等證人警詢中之陳述，就被
      告戊○○而言，並無證據能力。
  三、按證人依法應具結而未具結者，其證言不得作為證據。刑
      事訴訟法第158條之3定有明文。本案共犯乙○○於97年4
      月24日在臺灣臺南地方法院檢察署檢察官偵訊時之供述並
      未具結，依前開說明，其上開證言就被告戊○○、庚○○
      、甲○○而言並無證據能力，應先敘明。
  四、本件卷附其餘供述及非供述證據，被告戊○○、庚○○、
      甲○○於本案準備程序中，均表示同意作為證據（見本院
      卷第75頁），或未於言詞辯論終結前聲明異議，本院審酌
      各該證據作成之情況，認為適當，復經本院於審判期日就
      上開證據依法進行調查、辯論，依刑事訴訟法第159條之5
      規定，自有證據能力。
貳、實體部分：
  一、訊據被告戊○○、庚○○、甲○○3人均矢口否認有妨害
      自由等犯行，其等供認之事項及辯解如下：
    【供認事項】
    (一)被告戊○○前經由從事中國女子婚姻仲介之丁○○、丙○○介紹，支付仲介費用20萬元後與中國女子黃翠平結婚，
      惟婚後黃翠平來臺即不知去向。被告戊○○履次要求丁○○、丙○○賠償，其2人均避不見面。
    (二)被告戊○○為了使丁○○、丙○○出面賠償損失，經與乙○○共同謀議後，由乙○○以尚有友人欲娶中國女子為由
      ，約丁○○、丙○○於97年4月22日21時許，在臺南縣麻
      豆鎮○○○○道下「統聯客運公司」前見面。被告戊○○
      則另邀友人即被告庚○○、甲○○與其一同前往。
    (三)97年4月22日21時許，被告庚○○駕車載乙○○前往「統
      聯客運公司」與丁○○、丙○○見面，乙○○並告稱欲介
      紹迎娶大陸新娘之友人在小埤里牌樓，丁○○乃駕車載丙○○隨乙○○、庚○○抵達小埤里牌樓。
    (四)被告甲○○駕駛車牌號碼6W-1233號自小客車載戊○○前
      往小埤里牌樓後，丁○○在該處換乘甲○○所駕駛之小客
      車；庚○○則駕駛丁○○原駕駛之車輛載丙○○；乙○○
      則獨自駕車，一同前往港尾里公墓。
    (五)在港尾里公墓，甲○○擬寫內容為「本人因積欠戊○○新
      臺幣拾萬元正，願意以車牌號碼0095-JX做為抵押。並
      簽發一紙本票拾萬元正。但本人丁○○若退還戊○○
      拾萬元正，戊○○應無條件歸還車輛及本票。本人丁○○
      並在民國97年4月25日前歸還本票金額，若未歸還，車輛
      交由戊○○處理」之小客車讓渡書。丁○○、丙○○並在
      上開抵押書本人欄位簽名並按指紋，另甲○○並提出其攜
      帶前往之本票予丁○○在其上簽發面額30萬元之本票1紙
      以供擔保。
    (六)丁○○與丙○○於97年4月22日23時許前往財團法人奇美
      醫院柳營分院（以下簡稱奇美醫院）就診，診斷結果，丁○○受有頭部外傷併顏面及頭皮擦傷、背挫傷、右上臂挫
      傷、左前臂擦傷、左大腿挫傷等傷害；丙○○受有頭部外
      傷併頭皮血腫、右眼瞼擦傷等傷害。
      【辯解】
    (一)被告戊○○部分：
    1.證人丁○○、丙○○之證詞前後矛盾，且無其他旁證可佐
      ，證人乙○○亦證述事發當日並無不詳姓名男子在場，故
      丁○○、丙○○指述遭妨害自由、恐嚇等情事不可採信。
      此外，若丁○○與丙○○係遭電擊棒毆擊，理應會頭破血
      流，甚且可能有骨折之傷害，惟其等之傷勢類似小孩撞擊
      時所產生之傷痕，又丁○○、丙○○是由乙○○開車搭載
      返家，並未立即送醫急救，足見丁○○2人離開港尾里公
      墓時並未受傷，故丁○○2人之傷應是其2人自己造成的。
      本案事發當日被告戊○○等人並無任何人持械，亦無不詳
      姓名持槍男子存在，被告戊○○與庚○○並未以言詞脅迫
      或毆打丁○○2人，故難謂被告戊○○有何以強暴脅迫方
      法，至使告訴人不能抗拒而強盜之犯行。
    2.丁○○簽署之本票金額為30萬元，即為被告戊○○迎娶大
      陸籍配偶所支出之仲介費用（其中10萬元係被告戊○○交
      付大陸配偶以支付大陸仲介者），故被告戊○○意僅在要
      求丁○○償還30萬元之仲介費，而丁○○所駕駛之車牌號
      碼0095-JX小客車僅係作為擔保之用，被告戊○○主觀上
      自認對告訴人丁○○有請求退還30萬元仲介費之正當權利
      ，自難謂被告戊○○有何強盜他人財物之不法所有意圖。
      否則，豈可能只要求償還已付出之30萬元而已，儘可將丁○○2人所配帶價值10餘萬元之手銀取走，或將車輛直接
      過戶抵償。
    (二)被告庚○○部分：
    1.因丁○○、丙○○以仲介大陸新娘詐騙多人，被告庚○○
      係在地人，受被告戊○○之邀請才共同前往，並無強盜、
      傷害告訴人2人之動機。
    2.丁○○、丙○○到場後，被告庚○○即提議欲至警局解決
      紛爭，因丁○○自知理虧，主動要求前往較安靜地點及提
      出賠償，因被告庚○○從事墓園建造，方提議前往至港尾
      里公墓協商。
    3.丁○○、丙○○指控遭被告庚○○恐嚇、妨害自由或傷害
      等情節前後不一致，不足採信。且據告訴人丙○○之證詞
      ，被告庚○○並未參與本票與抵押書之部分，故被告庚○○應無犯罪行為。
    (三)被告甲○○部分：
    1.丁○○指述被告甲○○共同挾持丁○○上車及恐嚇等犯行
      ，前後矛盾，不可採信。又丁○○並未指述被告甲○○有
      毆打丁○○之行為，且無證據可資證明被告甲○○有共同
      謀議傷害丁○○、丙○○之行為，故被告甲○○並無犯罪
      行為。
    2.因被告戊○○書唸不多，才要求被告甲○○幫忙寫小客車
      讓渡書，被告甲○○並未參與任何強暴、脅迫行為。
    3.本案是被告戊○○與丁○○、丙○○間之金錢債務糾紛，
      被告甲○○並未參與協商或分文利益，況被告戊○○僅意
      在要求丁○○償還30萬元之婚姻仲介費，而該車輛僅作擔
      保用，故難謂被告甲○○與戊○○等人有何不法所有意圖
      。被告甲○○個人經濟狀況尚可，並無必要與其他共同被
      告一起強盜丁○○、丙○○財物。
  二、經查，前開被告戊○○、庚○○、甲○○供認之事實，核
      與證人即告訴人丁○○於偵訊及本院98年2月11日審理中
      所為之證述（偵Ｂ卷第165頁至第170頁、第198頁至第200
      頁、審理卷第149頁至第174頁）；證人即告訴人丙○○於
      偵訊及本院98年2月11日審理中所為之證詞（偵Ｂ卷第163
      頁至第170頁、第197頁至第200頁、審理卷第176頁至第19
      6頁）；證人乙○○於偵訊及本院98年3月11日審理中所為
      之證言（偵Ｂ卷第76頁至第78頁、第168頁至第170頁、審
      理卷第221頁至第242頁）；證人即同案被告戊○○於警詢
      、偵訊及本院98年4月1日審理期日所為之供述（警卷第1
      頁至第7頁、偵Ｂ卷第133頁至第135頁、第16  8頁、審理
      卷第260至273頁）；被告甲○○於警詢、偵訊中及本院98
      年3月11日審理中所為之證詞（警卷第23頁至第27頁、偵
      Ｂ第167頁至第168頁、第199頁至第200頁、審理卷第244
      頁至第253頁）相符，並有丁○○、丙○○奇美醫院診斷
      證明書影本（警卷第51、52頁）、丁○○簽署之小客車讓
      渡書影本（警卷第53頁）及本票影本各1張（警卷第53 頁
      ）、戊○○付款執據【支付丁○○仲介大陸新娘費用】影
      本2張（警卷第58頁至第59頁）、戊○○與黃翠平結婚公
      證明書影本1份（警卷第60頁至第65頁）、大陸人士行方
      不明協尋表【被告戊○○報案協尋黃翠平】（警卷第66
      頁）等文件在卷可稽，故此等事實堪以認定。
  三、被告戊○○、庚○○、甲○○既以前詞置辯，則本件應審
      究者厥為：(一)丁○○在小埤里牌樓坐上被告甲○○所駕駛
      之小客車是出於自願或遭人脅迫；(二)被告戊○○、庚○○
      、甲○○、甲男等人有無犯罪事實欄所載之恐嚇言語；(三)
      丁○○及丙○○所受之傷是否在港尾里公墓遭戊○○持電
      擊棒或徒手打所造成？(四)丁○○、丙○○簽寫小客車讓渡書
      ，丁○○簽發本票，是否出於自願，或是遭人強暴、脅迫
      所為？若是遭人強暴、脅迫所為，則行為人是否成立強盜
      罪名？(五)被告戊○○、庚○○、甲○○、乙○○及甲男，
      就彼此間之恐嚇、妨害自由、傷害等犯行是否應負共犯之
      責任。查：
    (一)丁○○在小埤里牌樓確係遭被告戊○○與甲男挾夾而坐上
      被告甲○○所駕駛之小客車：
      1.證人即告訴人丁○○於偵訊時結證稱：（在小埤里牌樓
        ）被告戊○○與甲男在伊左右，挾持伊改乘被告甲○○
        所駕駛之車輛後座，且被告戊○○與甲男分別坐在伊左
        右兩邊，當時甲男持鐵狀不詳物品抵住伊腰部，伊非常
        害怕等語（偵Ｂ卷第165、166、198頁）；於本院以證
        人身份結證稱：被告戊○○要伊上被告甲○○的車子，
        並說如果不上車，就要伊死在這裡，另有1個伊不認識
        的人拿槍抵著伊要伊上車。伊會害怕只有同意。伊坐在
        車子中間，右邊是戊○○，左邊那個人伊不認識（本院
        卷第153、156、162、1 63、167頁）。
      2.證人即告訴人丙○○於偵訊時結證稱：除了林溫洲、庚○○、甲○○、丁○○、戊○○外，尚有一名年籍姓名
        不詳男子坐戊○○的車前往公墓等語（偵Ｂ卷第164頁
        ）；於本院審理時結證略以：在小埤里牌樓丁○○下車
        後有人問他是否認識戊○○，丁○○回說認識，有人把
        丁○○押去後面的車子，叫他並且拉他上車，那個人不
        在庭等語（見本院卷第177、178頁）。
      3.被告庚○○於警詢、偵訊時一再供承，在小埤里牌樓改
        由其駕駛丙○○的小客車載丙○○，丁○○則乘戊○○
        之坐車前往港尾里公墓是因為之前丁○○、丙○○都不
        出面，怕被他們倆跑掉的緣故等語（警卷第17頁；偵Ｂ
        卷第75頁）；並於本院羈押訊問時供稱：因為伊說若丁○○、丙○○2人開一部車，若跑掉就找不到，所以要
        丁○○坐被告戊○○的車（97年度聲羈字第189號第12
        頁）。
      4.證人丁○○於偵訊及本院時一致證稱係遭被告戊○○與
        甲男挾持坐上被告甲○○所駕駛之小客車，而證人丙○○於偵訊及本院證述在小埤里牌樓即有一名姓名年籍不
        詳（非被告3人）之男子在場，且該名男子確實將丁○○強押上車之情節，核與證人丁○○證稱遭甲男挾持上
        車一情吻合，而證人丁○○與丙○○於偵訊及本院係經
        分別訊問後而為上開陳述，是其2人之證詞，係經串謀
        所為之可能信較低；再依被告庚○○上開供述，可知丁○○、丙○○分坐被告甲○○及庚○○駕駛之車輛意在
        防止丁○○、丙○○脫逃，足認丁○○並非自願改乘被
        告甲○○駕駛之車輛，否則丁○○與丙○○可駕駛自己
        之車輛前往港尾里公墓，無需改乘被告甲○○所駕駛車
        輛之必要。綜上，本院認證人丁○○、丙○○前開證詞
        堪以採信，證人丁○○確係遭被告戊○○與甲男挾夾而
        坐上被告甲○○所駕駛之小客車前往港尾里公墓之情可
        以認定。
      5.又雖丁○○於偵訊及本院時，就甲男究係持鐵狀不詳物
        品或槍枝抵住丁○○，使丁○○坐上被告甲○○所駕駛
        之車輛一節，陳述不一致，然衡諸丁○○係遭人自抵住
        腰部，則其究否能明確判斷甲男所持者究係槍或鐵狀物
        品，尚非無疑，故本院認應以其於97年6月18日偵訊時
        所述，係遭甲男持鐵狀不詳物品抵住腰部一節較為可採
        ，附此敘明。
      6.被告戊○○、庚○○雖辯稱原即要約丁○○前往警察局
        談論本件賠償事宜，是丁○○自願並提議前往僻靜處所
        ，故而前往被告庚○○工作之港尾里公墓商談賠償事宜
        云云，惟為告訴人丁○○所否認（本院卷第152、153、
        167、168頁），且與被告庚○○前開供述之情節不符，
        況衡情，丁○○本即不願賠償被告戊○○之損失，而其
        在遭乙○○誘騙抵達小埤里牌樓後，應已知悉並無人意
        欲要其等仲介大陸新娘一事，且看見被告戊○○在場時
        ，應已知悉被告戊○○等人來者不善，即便主動要求商
        議，亦會要求前往明亮、安全之處，豈有任由他人帶往
        僻靜公墓，使自己自陷求救無門之地之理！是被告戊○○、庚○○此部分辯解與情理有違，要難採信。
      7.又雖證人丙○○於本院結證稱其在小埤里牌樓並未看見
        被告戊○○（本院卷第184頁），然此與其偵訊中所述
        不符，且丁○○抵達小埤里牌樓時，被告戊○○亦在場
        一情，已據被告戊○○、庚○○供承，及證人林溫祌證
        述在卷（警卷第16頁；本院卷第230頁），故證人丙○○此部分之陳述，與事實不符，無從憑採。
      (二)被告戊○○、庚○○、甲○○、甲男等人確有犯罪事實
        欄所載之恐嚇行為：
      1.證人丁○○於偵訊及本院時一致結證稱被告甲○○在前
        往港尾里公墓途中的車上有出言要其乖乖坐好配合，甲
        男叫伊好好坐著，不然槍枝走火他不知道等語；且於偵
        訊時結證稱：在港尾里公墓時，被告戊○○和庚○○嚇
        稱「如果錢不拿出來，就要你死，坑已經挖好了」，被
        告戊○○另稱：「錢不要了，我給你20萬元，1隻腳10
        萬元」等語，甲男則亮槍，並說：「不要跑，否則要開
        槍」等語（偵Ｂ卷166、198、199頁），並於本院確認
        ，在港尾里公墓時被告戊○○、甲男確實有為上開恐嚇
        話語。
      2.證人丙○○於偵訊時結證稱；到了港尾里公墓，伊看見
        他們在協商事情；伊聽見庚○○和戊○○都有說「如果
        錢不拿出來，就要你死，坑已經挖好了」，甲男有說「
        不要跑，否則要開槍」，伊下車聽見被告戊○○說：「
        錢不要了，把丁○○的腳打斷，一隻腳10萬元」，丁○○跪著求饒等語（偵Ｂ卷第164頁）；復於本院結證略
        以：在港尾里公墓，丁○○下車後，4、5個人與丁○○
        談話，伊聽到有人說「不要跑，否則要開槍」，被告戊○○說要向伊和丁○○拿30萬元時，丁○○說沒辦法，
        戊○○就說要將丁○○抓去活埋，洞已經挖好了等語（
        本院卷第178、179、181、184頁）。
      3.證人丙○○於偵訊及本院均一致結證稱被告庚○○坐上
        其的0095-JX號小客車時，要其安靜的坐在車上不要出
        聲，不然就要開槍，讓其死得很難看，伊不敢試圖或表
        達要下車等語（偵Ｂ卷第197頁；本院卷第184、192 、
        193頁）。
      4.證人丁○○、丙○○就其等遭被告戊○○、庚○○、甲
        男或甲○○恐嚇之情節，迭於偵訊及本院均為一致之供
        述，且其等於偵訊及本院審理時，經分別訊問結果，就
        證人丁○○遭被告戊○○等人恐嚇之情節之陳述吻合，
        是其等之證詞堪以採信。
      5.證人丁○○雖曾證稱被告甲○○在前往港尾里公墓途中
        ，曾對其恫稱「你乖乖坐好，不然槍走火的話我不知道
        」（偵Ｂ卷第198頁；本院卷第164頁），然其嗣於本院
        審理時，經本院提示其偵訊筆錄後，改稱：甲○○說要
        伊乖乖配合，槍枝走火等語是甲男說的（本院卷第169
        頁），而依當時丁○○所處情境，係處於遭人脅持不知
        要前往何處或將遭如何處置之情況，其因驚恐無法精確
        記憶清晰何人對其為何句恐嚇言語，當屬情理之然，尚
        難僅因其就其嚇稱「槍枝走火」者究係被告甲○○或甲
        男一節稍有出入即謂其證言有何予盾或不一致之處而不
        可採信。而本院認依前所述，在前往小埤里牌樓時，丁○○係遭甲男持不詳鐵狀物品抵住後腰，憑此，則甲男
        為對丁○○恫稱槍枝會走火一節較符合情理，故本院認
        應以證人丁○○於本院所述：甲○○說要伊乖乖配合，
        槍枝走火等語是甲男說的等語，較符合真實，併此敘明
        。
      (三)被告戊○○在港尾里公墓有持電擊棒或徒手打丁○○及
        丙○○：
      1.證人丁○○於偵訊時結證稱：被告戊○○和庚○○先說
        「如果錢不拿出來，就要你死，坑已經挖好了」，被告
        戊○○另稱：「錢不要了，我給你20萬元，1隻腳10萬
        元」等語，甲男則亮槍，並說：「不要跑，否則要開槍
        」，之後被告戊○○電擊棒打伊的左頭部、臉部、身體
        和腳，伊還看到被告戊○○用電擊棒打丙○○的頭等語
        （偵Ｂ卷第166頁）；嗣於本院結證稱：被告戊○○一
        開始要求伊拿100萬元賠償，伊不肯，因為價錢談不攏
        ，被告戊○○就打伊，後來一直說，才變成30萬元，在
        談價錢的過程，被告戊○○打了伊1、2次；伊所受頭部
        外傷併顏面及頭皮擦傷是被告戊○○徒手及使用電擊棒
        打的，背挫傷、右上臂挫傷、左前臂擦傷、左大腿挫傷
        等傷害是被告戊○○徒手打的等語（本院卷第157、158
        、169、170頁）。
      2.證人丙○○於偵訊時結證稱：在港尾里公墓，伊看見丁○○從被告戊○○的車下來，他們在協商事情，被告戊○○拿電擊棒（長約30公分）打丁○○的左頭部、臉部
        、背部和腳，他也有用電擊棒打伊的頭（偵Ｂ卷第164
        、165、197頁）；於本院結證另稱：在港尾里公墓時，
        丁○○與被告戊○○他們談話，接著被打，談話時有4
        、5個人在那邊，都圍得很近，伊看到被告戊○○拿1支
        長長的外型就像電擊棒，且會發出火花的東西打丁○○
        的頭、身體、腳；被告戊○○原本說要100萬元，後來
        說30萬元，丁○○說他沒辦法，被告戊○○就說要將丁○○抓去活埋，洞已經挖好了；因為伊說這麼晚沒有辦
        法籌錢，要求分期，被告戊○○就衝過來用電擊棒打伊
        ，伊頭部外傷併頭皮血腫、右眼瞼擦傷等傷害，是被告
        戊○○打伊造成的等語（本院卷第178、179、181、185
        、193、194、196頁）。
      3.證人乙○○於偵訊時結證稱：伊看見被告戊○○有拉丁○○的動作，也確實有看見他用一根黑黑長長的東西打
        丙○○，所以就把丙○○拉走，叫她不要亂講話，讓丁○○和他們處理等語（偵Ｂ卷第169至170頁）；於本院
        復證稱：丙○○好像有因為講話導致一言不合，被告戊○○就拿一個黑黑長長的東西打丙○○的頭部；伊看到
        被告戊○○拉丁○○的手；伊載丁○○、丙○○回家時
        ，好像有看到丙○○摸著頭等語（本院卷第223、226、
        232、233、234頁）。
      4.據上可知，證人丁○○、丙○○證述遭被告戊○○持電
        擊棒毆打之情節，及共犯乙○○證述看見被告戊○○拉
        丁○○、丙○○遭被告戊○○持黑黑長長之物品毆打之
        情節相符，而丁○○、丙○○於97年4月22日晚間11 時
        58分許至奇美醫院就診，經診斷結果，分別受有「頭部
        外傷併顏面及頭皮擦傷、背挫傷、右上臂挫傷、左前臂
        擦傷、左大腿挫傷等傷害」、「頭部外傷併頭皮血腫、
        右眼瞼擦傷等傷害」等情，亦有奇美醫院柳營分院診斷
        證明書影本2份（警卷第51、52頁）在卷可考，而其等
        所受之傷勢，亦與證人丁○○、丙○○、乙○○證述丁○○、丙○○遭打之部位吻合。是證人丁○○、丙○○
        前揭證詞，堪以採信，其2人確遭被告戊○○毆打而受
        有前揭傷勢等節，足堪認定。
      5.證人丁○○雖於偵訊時證稱在港尾里公墓有遭被告庚○○持「鐵鎚」追打，因其閃開而未果（偵Ｂ卷第166頁
        ）；證人丙○○證稱被告庚○○也有出手打丁○○背部
        附近（本院卷第181、185頁），然丁○○於本院審理時
        具結作證則改稱被告庚○○並未出手毆打其，也未看見
        被告庚○○手中有持何物，只有被告戊○○出手毆打其
        等語（本院卷第159、160、161頁），且證人乙○○亦
        證稱被告庚○○都是空手，沒有拿東西等語（本院卷第
        225頁），是被告庚○○究否有持鐵鎚毆打丁○○，實
        非無疑，此外，亦無其他證據足以佐證被告庚○○確有
        出手毆打丁○○之犯行，依罪疑唯輕，有利被告原則，
        此部分證據不足以認定被告庚○○有出手毆打丁○○。
      (四)丁○○、丙○○是遭強暴、脅迫而簽寫小客車讓渡書及
        簽發本票，本院認定之依據如下：
      1.前揭證人丁○○、丙○○證詞可知，被告戊○○在港尾
        里公墓原向丁○○、丙○○索取100萬元以賠償其大陸
        新娘脫逃之損失，因丁○○不肯，丙○○要求分期，即
        遭被告戊○○持電擊棒或徒手毆打，依此，被告戊○○
        顯係對丁○○、丙○○施用強暴手段以要求簽寫小客車
        讓渡書及本票。
      2.證人丁○○、丙○○於偵訊及本院作證時一致陳稱在港
        尾里公墓談賠償過程中，被告甲○○有拿錄音機，向其
        等表示有錄音（偵查卷第166、197、198頁；本院卷第1
        64、194頁）；被告戊○○於本院亦供承其為了嚇丁○○，使其按照小客車讓渡書及本票履行，所以騙丁○○
        有使用錄音機錄音（本院卷第269、271頁），衡情，若
        丁○○與丙○○係出於自願簽寫小客車讓渡書，則被告
        戊○○、甲○○應無對其2人佯稱有錄音存證之必要。
      3.被告戊○○、庚○○、甲○○、林溫洲、甲男等人將丁○○、丙○○載往港尾里公墓索取賠償當時，被告戊○○等5人，圍在丁○○、丙○○附近等情，業據被告丁○○、丙○○證述明確（本院卷第155、163、169、178
        、179頁），則依當時客觀之情狀，丁○○、丙○○在
        深夜，處於陌生且偏僻無其他人煙之公墓地區，受被告
        戊○○、庚○○、甲○○、乙○○、甲男等人圍繞之情
        勢下，心中必定產生某程度之壓迫感。
      4.本件係因被告戊○○履次找丁○○、丙○○談賠償其大
        陸新娘不知去向一事未果，故被告戊○○與乙○○商議
        向丁○○、丙○○誆稱有友人要娶大陸新娘為由，誘使
        丁○○2人於97年4月22日21時許，在臺南縣麻豆鎮○○○○道下「統聯客運公司」前見面，乙○○繼而在該處
        對丁○○2人告稱該友人在小埤里牌樓，誘使丁○○2人
        轉往小埤里牌樓等情，業據證人乙○○、丁○○、丙○○於偵訊、本院一致證述明確，且為被告戊○○是認在
        卷（偵Ｂ卷第164、165頁；本院卷第152、166、172、1
        90、228、230、242、266、271頁）。而證人林溫洲更
        證稱：若沒有騙丁○○的話，他不會出來等語（本院卷
        第228、238、239頁），由此益證丁○○、丙○○原無
        賠償被告戊○○之意願，否則並無使用上述欺罔之手段
        誘使丁○○2人到場之必要。
      5.綜上各節，丁○○、丙○○係遭被告戊○○眾人以強暴
        、脅迫之方式，違反其等之意願而簽寫小客車讓渡書及
        簽發本票之情，可以認定。
     (五)被告戊○○、庚○○、甲○○之間，就彼此間之恐嚇、
       妨害自由、傷害等犯行應負共犯之責任：
     1.據被告戊○○於於本院供稱：因為被告庚○○對路況熟
       ，所以找被告庚○○幫忙開車（本院卷第261頁）；伊有
       說過因伊怕與丁○○談論其仲介大陸女子與伊結婚逃走
       ，所以要被告庚○○、甲○○一起到統聯客運公司會合
       等語（本院卷第267頁），核與被告庚○○於警詢、偵訊
       及本院羈押訊問供承：在小埤里牌樓改由其駕駛丙○○
       的小客車載丙○○，丁○○則乘戊○○之坐車前往港尾
       里公墓是因為之前丁○○、丙○○都不出面，怕被他們
       倆跑掉的緣故等語（警卷第17頁；偵Ｂ卷第75頁、97年
       度聲羈字第189號第12頁）相符。是被告戊○○找被告庚○○、甲○○一同前往與丁○○、丙○○見面之目的，
       本即預謀防止丁○○、丙○○2人拒絕談論賠償之事而脫
       逃，欲以被告庚○○、甲○○分別駕車分隔丁○○2人之
       方式，將其等帶至其等不熟悉被告庚○○工作之港尾里
       公墓，以遂行其等向丁○○、丙○○索償之目的。
     2.被告甲○○雖辯稱係因被告戊○○唸的書不多才應被告
       戊○○之要求前往，然被告戊○○自承其會寫字，只是
       比較醜（本院卷第269頁），實無另行邀請被告甲○○去
       代筆寫抵押書、本票之必要。又證人丁○○、丙○○一
       致證稱在港尾里公墓談賠償過程中，被告甲○○有拿錄
       音機，向其等表示有錄音，且債權抵押書係被告甲○○
       拿出來給其2人簽名，本票則係被告甲○○書寫（偵查卷
       第166、197、198頁；本院卷第164、194頁），參以被告
       甲○○亦供承係受被告戊○○所邀，就被告戊○○處理
       騙婚之事，提供意見，且簽寫本票乃係其提議所為，小
       客車讓渡書的內容亦是其與被告戊○○討論後，根據其
       的想法記載才寫的等情（本院卷第247、248、249、251
       、252頁），顯見被告甲○○並非單純僅居於代筆書寫文
       字之地位，而係積極參與賠償內容協議之角色。
     3.被告戊○○在丁○○拒絕賠償及丙○○要求分期付款時
       ，即出手毆打丁○○、丙○○；以及被告戊○○、庚○○、甲○○等人在前往小埤里牌樓之車上，及在港尾里
       公墓，確有犯罪事實欄所載之恐嚇、妨害自由行為；又
       被告3人與乙○○、甲男在港尾里公墓圍眾在丁○○、丙○○附近談論賠償被告戊○○之事等節，均如前述，據
       此足認被告戊○○、庚○○、甲○○及乙○○、甲男等
       人之恐嚇、傷害、脅迫之舉，均係為遂行妨害丁○○、
       丙○○行動自由以索取賠償之目的所為之手段，其等彼
       此間均有犯意聯絡及行為分擔。
  四、綜上各節，被告戊○○、庚○○、甲○○3人之犯行明確
      ，堪以認定，應依法論科。
  五、至被告庚○○辯護人雖聲請傳喚調解委員陳仁義，以證明
      告訴人丁○○與被告庚○○之妻子及大哥調解時，丁○○
      曾向陳仁義表示，被告庚○○是無辜的，但若不咬出被告
      庚○○，無法向被告戊○○要到錢等情，惟本院業經傳喚
      告訴人丁○○到庭，就本件案發當時之經過具結作證，故
      本院認並無傳喚陳仁義之必要，附此敘明。
  六、按刑法上之強盜罪，須以行為人有為自己或及二人不法所
      有之意圖為要件，若無意圖為自己或第三人不法所有之意
      思，縱強取他人之財物，除視情節可構成其他罪名外，不
      能成立強盜罪。本件被告戊○○前委請證人丁○○、丙○○為其仲介大陸新娘黃翠平，嗣該大陸新娘即逃逸無蹤，
      而被告戊○○在前述時、地與丁○○見面時係一再要求丁○○賠償其因此所受之損失，最後約定應賠償30萬元等情
      ，業據被告戊○○、證人丁○○、丙○○一致供述在卷（
      本院卷第152、166、180頁）。而證人丁○○證稱其確有
      向被告戊○○收取20萬元仲介費，而大陸新娘要交付大陸
      媒婆約人民幣1萬元，折合約台幣6、7萬元等語（本院卷
      第162、165頁）；證人丙○○亦證稱：被告戊○○說他娶
      妻花20萬元，另外還有給他妻子的錢，總共30萬元，要向
      伊和丁○○拿；被告戊○○娶妻花費20萬元，她的妻子是
      再婚，也要付費約2、3萬人民幣，約12萬元臺幣，被告戊○○說他在妻子身上花了近10萬元新臺幣等語（本院卷第
      180、188頁），故被告戊○○辯稱因其支付丁○○20萬元
      仲介費，以及代黃翠平支付10萬元仲介費予大陸仲介，故
      向丁○○索取30萬元賠償額等語，應非子虛。是被告戊○○係因丁○○所仲介之大陸新娘逃逸無蹤，乃向丁○○索
      取30萬元賠償，則被告戊○○及庚○○、甲○○、甲男等
      人以強暴、脅迫手段迫使丁○○、丙○○簽立小客車讓渡
      書及本票，應無不法所有意圖，則其等所為即與強盜罪之
      構成要件不符，尚難論以強盜罪。檢察官認被告3人此部
      分係共犯強盜罪，尚有未洽，惟其基本事實同一，爰變更
      起訴法條。另被告戊○○、庚○○、甲○○等人前開迫使
      丁○○、丙○○上車至港尾里公墓、簽發本票及小客車讓
      渡書等行為，無非意欲使丁○○、丙○○承諾賠償被告戊○○之損害，故被告戊○○等人所為，應係本於一妨害自
      由之故意，接續為之。公訴意旨認被告戊○○等人強逼丁○○、丙○○二人上車至港尾里公墓之妨害自由犯行與邊
      使丁○○、丙○○簽發本票及小客車讓渡書等犯行，係屬
      二罪，應分論併罰，尚有未洽。
  七、按刑法第302條之妨害自由罪，係妨害他人自由之概括的
      規定，故行為人具有一定目的，以非法方法剝奪人之行動
      自由者，除法律別有處罰較重之規定，應適用各該規定處
      斷外，如以使人行無義務之事，或妨害人行使權利為目的
      ，而其強暴脅迫復已達於剝奪人行動自由之程度，即祇成
      立本罪，不應再依同法第304條論處，誠以此項使人行無
      義務之事，或妨害人行使權利之低度行為，應為非法剝奪
      人之行動自由之高度行為所吸收，不能以其目的係在使人
      行無義務之事，或妨害人行使權利，認為係觸犯刑法第30
      2條第1項及第304條第1項之2罪名，而依同法第55條從一
      重處斷，此有最高法院93年度台上字第3309判決意旨參照
      ，是本件被告等共同迫使丁○○、丙○○被害人簽立小客
      車讓渡書、簽發本票等使人行無義務之事，揆諸前揭說明
      ，均應為渠等非法剝奪被害人行動自由之高度行為所吸收
      ，不另論罪。另按刑法第302第1項之妨害自由罪，原以強
      暴、脅迫為構成要件，其因而致普通傷害，乃強暴、脅迫
      當然之結果，除另有傷害故意外，仍祇成立該條項之罪，
      無同法第277條第1項之適用（最高法院30年上字第3701號
      判例意旨參照），被告戊○○毆打丁○○、丙○○，以及
      被告戊○○、庚○○、甲○○等人恐嚇丁○○、丙○○之
      行為，均係其等剝奪丁○○、丙○○行動自由之手段，自
      不另成立傷害罪、恐嚇罪。被告戊○○、庚○○、甲○○
      、甲男及乙○○間具有犯意連絡及行為分擔，俱為共同正
      犯。
  八、被告戊○○、庚○○、甲○○有如事實欄所載之前案紀錄
      ，有臺灣高等法院被告前案紀錄表在卷可按，其於受有期
      徒刑之執行完畢5年內故意再犯本件有期徒刑以上之罪，
      為累犯，依法應加重其刑。爰審酌被告戊○○因丁○○、
      丙○○仲介之新娘不知去向，為向其等索賠，不知以司法
      途徑解決，竟以己力糾集被告庚○○、甲○○及乙○○、
      甲男等人，以強暴、脅迫、妨害自由等方式，以遂行其目
      的，造成丁○○、丙○○所受之傷非輕，惟念及其因寄託
      一生之伴侶不知去向，履次找丁○○、丙○○索賠未果，
      一時失慮，而為本件犯行，及被告庚○○、甲○○基於友
      人之道義一同前往，其等參與之程度，暨其3人均矢口否
      認犯行等一切情狀，分別量處如主文所示之刑，並均諭知
      易科罰金之折算標準。被告戊○○持以攻擊丁○○、丙○○之電擊棒，甲男所持之鐵製工具均未據扣案，爰不予宣
      告沒收。
據上論斷，應依刑事訴訟法第299條第1項前段、第300條，刑法
第28條、第302條第1項、第47條第1項、第41條第1項前段，刑法
施行法第1條之1，判決如主文。
本案經檢察官己○○到庭執行職務
中    華    民    國    98    年    4     月    22    日
                  刑事第十二庭  審判長法  官  卓穎毓
                                      法  官  魏玉英
                                      法  官  莊玉熙
以上正本證明與原本無異。
如不服本判決應於收受本判決後10日內向本院提出上訴書狀，並
應敘述具體理由。如未敘述上訴理由者，應於上訴期間屆滿後20
日內向本院補提理由書狀（均須按他造當事人之人數附繕本）「
切勿逕送上級法院」。
                                      書記官  余富誠
中    華    民    國    98    年    4     月    23    日
中華民國刑法第302條（剝奪他人行動自由罪）
私行拘禁或以其他非法方法，剝奪人之行動自由者，處5年以下
有期徒刑、拘役或3百元以下罰金。
因而致人於死者，處無期徒刑或7年以上有期徒刑，致重傷者，
處3年以上10年以下有期徒刑。
第1項之未遂犯罰之。


司法院資訊處製作；財團法人民間司法改革基金會備份。
